臺灣嘉義地方法院民事判決
111年度簡上字第8號
上  訴  人  曾碧紅  

被  上訴人  吳玉珍  

訴訟代理人  廖世璿  
上列當事人間返還不當得利事件，上訴人對於民國110年11月23
日本院嘉義簡易庭110年度嘉簡字第106號第一審簡易判決提起上
訴，經本院於民國111年4月13日言詞辯論終結，判決如下：
    主  文
上訴駁回。
第二審訴訟費用由上訴人負擔。
    事實及理由
一、上訴人除主張援引原審之書狀及陳述外，並主張：
    訴外人廖世璿與被上訴人原為夫妻，其等夫妻二人向上訴人
    借款新臺幣（下同）250,000元（下稱系爭借款），並約定
    被上訴人所有位於苗栗縣○○鄉○○村00鄰○○000巷0弄00號建物
    出售後即返還借款，上訴人遂於105年7月21日將系爭借款匯
    入被上訴人設於三義鄉農會帳號00000000000000號帳戶（下
    稱系爭帳戶），迄今被上訴人尚積欠156,604元未清償，嗣
    被上訴人陸續出售其名下建物，然待房屋價金全部到手後被
    上訴人卻無清償債務之意思，上訴人始知悉受騙。被上訴人
    雖一再辯稱系爭借款係廖世璿所借，然上訴人提供系爭帳戶
    予廖世璿使用，習慣上可視同授權廖世璿處理特定事務，則
    上訴人與廖世璿間成立表見代理，上訴人得依不當得利之法
    律關係，請求被上訴人返還156,604元之不當得利。原審判
    決雖認兩造間無消費借貸法律關係，然被上訴人設於三義鄉
    農會之帳戶餘額原本僅有2,146元，並不足繳納11月之貸款
    ，上訴人於105年11月24日匯入48,000元予被上訴人後，翌
    日即放款支出13,242元，此有被上訴人三義鄉農會存摺可憑
    ，可知被上訴人所有系爭帳戶係用於繳納貸款，且有急迫資
    金需求而靠借貸度日，是被上訴人確實有收受系爭借款之實
    質利益，上訴人自得依不當得利法律關係，請求被上訴人返
    還借款債權等語。並聲明：㈠原判決廢棄。㈡被上訴人應給付
    上訴人156,604元，及自收受支付命令翌日起至清償日止，
    按週年利率5％計算之利息。
二、被上訴人除援引原審之書狀及陳述外，並主張：
　　上訴人與其配偶即訴外人彭廣柱從事地政士及貸款等業務多
    年，彭廣柱先在廖世璿不動產上辦理抵押權設定後，再分別
    於105年11月24日、同年月30日、同年12月13日匯款480,000
    元、200,000元至系爭帳戶，上訴人受彭廣柱委託匯款至系
    爭帳戶，被上訴人則係受廖世璿委任代收彭廣柱之放款，並
    非無法律上原因，且被上訴人亦未受有利益。此為廖世璿與
    彭廣柱間之借貸關係，與被上訴人無涉。上訴人明知廖世璿
    向彭廣柱借款，並由彭廣柱以上訴人名義放款，依此放款模
    式匯款多次，故被上訴人與廖世璿間並無表見代理之情形。
    況上訴人出售門牌號碼為苗栗縣○○鄉○○村00鄰○○000巷0弄00
    號建物時，係委由彭廣柱辦理過戶手續，並經手所有款項，
    倘被上訴人確尚積欠上訴人借款，上訴人早應就出售建物所
    得價款中扣除取償，是上訴人主張顯無理由等語，資為抗辯
    ，並聲明：上訴駁回。
三、本院得心證之理由：
㈠、上訴人主張被上訴人及廖世璿向其借款250,000元，迄今尚有
    156,604元未清償，上訴人既一再否認兩造間有借貸關係，
    則上訴人依不當得利法律關係，請求被上訴人給付156,604
    元等語；被上訴人則以系爭借款係廖世璿向彭廣柱所借，上
    訴人受彭廣柱委託匯款，被上訴人則係受廖世璿委任代收借
    款，上訴人並在原審審理時自承係廖世璿透過彭廣柱向其借
    款，則上訴人匯入系爭帳戶之款項即與不當得利要件有違等
    語置辯，故本院應審酌者厥為：被上訴人是否無法律上原因
    而受有利益?
㈡、按當事人主張有利於己之事實者，就其事實有舉證之責任，
    民事訴訟法第277條前段有明文規定。次按無法律上之原因
    而受利益，致他人受損害者，應返還其利益。雖有法律上之
    原因，而其後已不存在者，亦同，民法第179條定有明文。
    主張不當得利請求權存在之當事人，對於不當得利請求權之
    成立要件應負舉證責任，即應證明他方係無法律上之原因而
    受利益，致其受有損害。如受利益人係因其給付而得利時，
    所謂無法律上之原因，即指其給付欠缺給付之目的，故主張
    該項不當得利請求權存在之當事人，自應舉證證明其欠缺給
    付之目的，始符舉證責任分配之原則（最高法院99年度台上
    字第2019號判決意旨可資參照）。本件上訴人主張被上訴人
    係無法律上之原因而受利益，致其受有損害，依上開說明，
    自應就被上訴人係無法律上原因受有利益乙節，負舉證責任
    。
㈢、另按第三人利益契約，乃當事人之一方與他方約定，由他方
    向第三人為一定之給付，第三人因此取得直接請求他方給付
    權利之契約。倘第三人並未取得直接請求他方給付之權利，
    即僅為當事人與第三人間之指示給付關係，尚非民法第269
    條所規定之第三人利益契約。又於指示給付關係中，被指示
    人係為履行其與指示人間之約定，始向領取人（第三人）給
    付，被指示人對於領取人原無給付之目的存在。苟被指示人
    與指示人間之法律關係不存在（或不成立、無效或被撤銷、
    解除），被指示人應僅得向指示人請求返還其無法律上原因
    所受之利益。至領取人所受之利益，原係本於指示人而非被
    指示人之給付，即被指示人與第三人間尚無給付關係存在，
    自無從成立不當得利之法律關係（最高法院102年度台上字
    第482號裁判足資參照）。
㈣、經查，上訴人於本院審理時陳稱：系爭借款係廖世璿借的，
    只是廖世璿要其匯入被上訴人之帳戶內，廖世璿是透過彭廣
    柱跟我借錢等語(詳本院卷第66頁)。廖世璿則陳稱：其沒有
    向上訴人借錢，彭廣柱是上訴人的配偶，我是跟彭廣柱借錢
    等語(詳本院卷第67頁)。故不論系爭之消費借貸關係是發生
    於廖世璿與上訴人間，抑或是發生於廖世璿與彭廣柱間，被
    上訴人收受系爭款項之利益，係本於指示人即廖世璿而非被
    指示人即貸與人之給付，即貸與人與被上訴人間尚無給付關
    係存在，自無從成立不當得利之法律關係。因此，上訴人主
    張被上訴人應返還不當得利云云，顯不足採。
㈤、又既然上訴人主張系爭借款係廖世璿所借，只是廖世璿要其
    匯入被上訴人之帳戶內，且廖世璿亦陳稱：因為其信用破產
    ，沒有金融機構的帳戶，才要求上訴人將錢匯入被上訴人的
    帳戶中(詳本院卷第67頁)，故本件上訴人係受廖世璿之指示
    而將系爭款項匯至被上訴人帳戶，上訴人係為履行廖世璿之
    借款指示，始匯款予被上訴人等情，為兩造所不爭執。足徵
    系爭款項之借款人係為廖世璿，被上訴人並非該筆債務之共
    同借款人，被上訴人僅係帳戶之提供者，被上訴人與上訴人
    間則無何等給付之目的關係存在，並未因此取得直接請求原
    告給付之權利，是上訴人、廖世璿及被上訴人等3人間所成
    立者，純係「指示給付關係」，並非第三人利益契約，上訴
    人當時係為履行其或其配偶與廖世璿間之約定，始將款項匯
    入被上訴人之帳戶內，系爭借貸款項未獲清償，自應向借款
    人廖世璿請求償還，至被上訴人之帳戶內雖獲得上訴人所匯
    入之款項，然此係本於廖世璿之指示而獲得上訴人之給付，
    被上訴人與上訴人間自無從成立不當得利之法律關係。此外
    ，上訴人迄至本院言詞辯論終結前，亦未能提出其他證據資
    料以證明系爭款項之給付，有欠缺給付目的等無法律上原因
    之情事，是上訴人尚未能就被上訴人無法律上原因而受利益
    此一消極事實舉證證明。
㈥、上訴人另主張被上訴人應負民法第169條之表見代理責任，但
    為被上訴人所否認，並以前揭情詞置辯。按民法第169條前
    段規定：「由自己之行為表示以代理權授與他人，或知他人
    表示為其代理人而不為反對之表示者，對於第三人應負授權
    人之責任。」。上訴人雖於上訴狀中載明：被上訴人的存摺
    中進項分別為訴外人王中志及上訴人匯款外，無其他進帳收
    入，支出為領現金及CD現，領現金須存摺及帳戶印鑑章方能
    提領，CD現須卡片及密碼方能領取，皆為帳戶所有人管領支
    配，被上訴人未能舉證遭盜用或其他之理由有任何喪失支配
    權之事實，故被上訴人應負表見代理授權人責任。惟查，上
    訴人於本院審理中，一再陳稱：係廖世璿向上訴人借款等語
    ，皆未提及廖世璿係以被上訴人代理人之身分向上訴人借款
    之事實，而廖世璿對於所借得之款項欲如何運用、寄放，皆
    有全部之決定權，尚難僅因系爭借款寄存於被上訴人之帳戶
    內即謂被上訴人應負表見代理之責任。從而，上訴人依民法
    第169 條規定，請求被上訴人就系爭匯款，負表見代理人之
    責任，應不可採。
四、綜上所述，上訴人依不當得利返還請求權之法律關係，請求
    被上訴人給付上訴人156,604元，及自收受支付命令翌日起
    至清償日止，按週年利率5％計算之利息，為無理由，應予駁
    回。原審判決論事用法並無違誤，上訴意旨指摘原判決不當
    ，求予廢棄改判，為無理由，應駁回其上訴。
五、本件為判決之基礎事實已臻明確，兩造其餘主張陳述及其他
    攻擊防禦方法，暨所提出未經援用之資料，核與本件判決之
    結果均無影響，爰不逐一論駁，附此敘明。
六、據上論結，本件上訴為無理由，依民事訴訟法第436條之1第
    3項、第449條第1項、第78條，判決如主文。
中　　華　　民　　國　　111 　年　　5 　　月　　4 　　日
                  民事第三庭  審判長法　官  柯月美 
                                    法  官  馮保郎
                                    法  官  曾文欣
以上正本係照原本作成。
本判決不得上訴。
中　　華　　民　　國　　111 　年　　5 　　月　　4 　　日
                                    書記官　陳慶昀